【裁判字號】    89,上訴,3051
【裁判日期】    890612
【裁判案由】    偽造文書等
【裁判全文】
臺灣高等法院刑事判決                  八十九年度上訴字第三五一號
    上  訴  人
    即  被  告  壬○○
    選任辯護人  李長生
    上  訴  人
    即  被  告  卯○○
              （原名詹
                馥榕）
右上訴人，因偽造文書等案件，不服臺灣桃園地方法院八十八年度訴字第一三一三號
，中華民國八十九年六月十二日第一審判決（起訴案號：臺灣桃園地方法院檢察署八
十八年度偵字第九四八三、一二九九六、一二九九七號、八十八年度偵緝字第二六七
號）提起上訴，本院判決如左：
    主      文
原判決撤銷。
壬○○意圖連續為自己不法之所有，以詐術使人將本人之物交付，處有期徒刑壹年拾
月。
卯○○無罪。
    事      實
一、壬○○因營業需要，緣自民國八十五年九月間起，即陸續向甲○○、巳○○、戊○○、丁○○○等人借款週轉，再由壬○○簽發遠期支票償還，甲○○並自其女
    己○○處調借款項供壬○○週轉之用，期間支票有曾兌現者，亦有支票到期無法
    兌現而延票（即更換延後清償日之支票）者。而壬○○嗣明知其經濟狀況已自八
    十七年間起發生困境，已經陷入無支付能力狀態，竟基於意圖為自己不法所有之
    概括犯意，隱瞞其經濟已困頓、無償債能力之客觀事實，以生意上週轉為藉口，
    分別為下列詐欺借款行為：
（一）八十七年四月二十日，向巳○○詐借二百萬元，簽發其所有付款人為中興商業
      銀行桃園分行、帳號二二九之一、發票日均為八十七年十月二十日、面額各為
      六十萬元、七十萬元、七十萬元之遠期支票共三紙，交付給巳○○以為擔保清
      償本金，並開立發票日亦為同日之面額八萬元支票以為利息，惟屆期經巳○○
      提示後，均遭退票。
（二）八十七年五月間，向丁○○○，以右揭（一）同一手法詐借四百五十萬元。
（三）自八十七年六月間起，至同年九月間止，向甲○○借款，並簽發付款人為遠東
      國際商業銀行桃園分行、帳號三一二之三、發票日各為八十七年十月一日、十
      月二十日、十月二十五日、十一月三日、十一月三日、十一月五日及十一月二
十日之面額各四十一萬二千元、八萬元、五十萬元、一百零五萬元、十萬五千
      元、二十萬元及八萬元之同借款額支票交付給甲○○以為擔保清償，惟屆期經
      甲○○提示後，亦遭退票。
（四）於八十七年七月初，向戊○○先後二次詐借款項共一百五十三萬元，並簽發其
      所有付款人為中興商業銀行天母分行、帳號八九八之八、發票日為八十七年九
      月三十日、面額七十五萬元、及同銀行桃園分行、帳號二二九之一、發票日為
      八十七年十月二十五日、面額七十八萬元之支票交給戊○○收執以擔保清償，
      然經戊○○於屆期提示後，亦均因存款不足或已經拒絕往來而遭退票。
三、案經被害人丁○○○、戊○○、甲○○、巳○○告訴，由臺灣桃園地方法院檢察
    署檢察官偵查起訴。
    理      由
甲、被告壬○○詐借金錢部分：
一、訊據被告壬○○坦承確有陸續向甲○○、巳○○、戊○○、丁○○○等人借上開
    款項週轉，簽發右揭各支票以為擔保償還之情事，惟矢口否認有為詐欺取財之犯
    行，辯稱：右情是因為伊曾經有幫人家作保，是對方出了問題，才使得伊在臺灣
    中小企業銀行的授信週轉出問題，因為新的借貸額度沒有辦法核貸下來，舊的債
    務卻逼上來，伊當時實無詐欺之意，後來是因為要躲地下錢莊，才未有出面處理
    云云。惟查，被告壬○○確有以借款名義遂行其詐欺取財之事實，業據告訴人甲○○、巳○○、戊○○、丁○○○等人均已指訴綦詳，並分別提出被告壬○○所
    交付而未能夠兌現之支票及退票理由單、借據、本票影本等附卷為憑，再另參以
    ，被告於遠東國際商業銀行桃園分行所設支票存款帳戶，自八十七年九月二十五
    日起至同年十一月十日止，退票金額已經高達至一千二百餘萬元，並已於八十七
    年十月二十三日被公告拒絕往來；而其另以上軒公司名義，在中興商業銀行天母
    分行開設之支票存款帳戶，於八十七年十月七月起，亦均因存款不足而退票，且
    於同年十月三十日被公告拒絕往來，此均有上開二銀行函及所附退票明細等資料
    在卷可佐，是被告壬○○於支票屆期發生退票之前，如非心存有故不為清償之主
    觀犯意，即早有已經陷於支付不能之客觀事實存在，亦堪以認定。綜據上情說明
    ，本件事證已臻明確，被告壬○○空言否認犯詐欺罪，僅係屬圖卸刑責之語，顯
    不足採取，其詐欺犯行堪以認定，應予依法論科。
二、核被告壬○○所為，係觸犯刑法第三百三十九條第一項之詐欺取財罪。其多次所
    為詐欺借款之犯行，均於時間緊接，觸犯構成要件同一罪名，顯均基於概括犯意
    而反覆為之，應依刑法第五十六條連續犯之規定，以一罪論擬，並加重其刑。原
    審就此部分，誤認該被告另有召集互助會與卯○○共同詐欺而論以共同詐欺罪，
    尚嫌本洽，理由詳如後述，被告壬○○否認此部分犯罪雖無理由，但本院仍應就
    被告壬○○部分予以撤銷改判。爰審酌其犯後絕大部分詐得款項均未償還之態度
    ，並另參其犯罪動機、手段、目的、品性、素行及因犯罪所造成被害人之損害程
    度等一切情狀，量處如主文第二項所示之刑，以資懲儆。
乙、被告壬○○、卯○○共同冒名詐標會款部分
一、公訴意旨另稱：壬○○與卯○○（原名詹馥榕）係夫妻，共同在台北市○○○路
    ○段二一七巷三弄一號開設「上軒國際實業有限公司」，經營珠寶買賣生意，二
    人為應經營珠寶店需要，乃由卯○○出名籌組互助會一組，期間自民國八十六年
    六月十五日起，至八十八年九月十五日止，連會首共二十九會，每會每月會金新
    台幣（下同）五萬元，採內標制，開標日為每月十五日於上址投開標。其中辛○○、癸○○、寅○○、丑○○、子○○、辰○○、丙○○、庚○○及乙○○等人
    均有參加。詎被告二人竟意圖為自己不法之所有並基於概括犯意聯絡，先於給予
    會員之互助會員名單中，虛列實際並未參加該會之楊秀琴、魏淑貞二人為會員及
    僅參加一會之林麗玉為二會，並於互助會期間之開標日，先後藉口受楊秀琴、魏
    淑貞、林麗玉等人委託代為標會，各偽填該三人名義及投標金額之投標單冒標得
    標；另於八十七年六月十五日及同年八月十五日，復冒用會員謝宇昌名義及偽填
    投標單，先後冒標二會得標，使不知情之各活會會員陷於錯誤，誤以為楊秀琴、
    魏淑貞二人均為會員、林麗玉參加二會及該三人與謝宇昌均已得標，而如數交付
    活會會款給予壬○○、卯○○二人詐得使用。因認二人所為詐標會款使用之犯行
    ，共犯刑法第二百十六條、第二百十條及第三百三十九條第一項之罪嫌。
二、惟查訊據被告二人均否認有此部分冒名詐標會款情事。被告卯○○於原審審理中
    ，則辯稱：上揭楊秀琴、魏淑貞二人原本確實都是有加入右揭互助會，其二人是
    後來因為負擔不起，才叫伊頂下這個會，而林麗玉原本亦是確有參加二會，其中
    一會乃是她表嫂的，而用林麗玉的名字來跟會，後來她表嫂不跟了，林麗玉就把
    會標下來，將所標得的會款借給伊使用，伊亦有付給林麗玉的利息，並不是伊用
    林麗玉的名義來冒標會款，又關於會員謝宇昌的部分，在伊標會之前，謝宇昌就
    已曾經在口頭上有答應過要讓伊標他的會，且於後來，伊標下謝宇昌部分的會錢
    時，亦有再跟謝宇昌講過，謝宇昌也有說過沒有關係，叫伊二人先拿去用等語。
    另按，被告壬○○於原審審理中，陳稱：伊當時在檢察官偵查中，之所以會供稱
    伊未曾謝宇昌之授權，即擅自冒標謝宇昌之二會會款使用等情，那是因為怕會有
    其他會員將會去找謝宇昌要死會的錢，而伊怕會有因此連累到謝宇昌等語。次查
    ，公訴人就被告二人此部分，亦無非僅係依據告訴人辛○○、癸○○、寅○○、
    丑○○、子○○、辰○○、丙○○、庚○○、乙○○等人之指訴，即認為被告壬○○、卯○○二人涉有上開之犯行，第查，本案之告訴人中，並無楊秀琴、魏淑
    貞、林麗玉、謝宇昌四人，該四人復未到庭指訴有何被冒名標會情事，就此部分
    ，既尚不能夠具體的證明被告卯○○之上揭辯解內容有何不實之處，自亦不能夠
    遽為認定被告壬○○、卯○○二人確實有此等犯行存在。雖被告壬○○曾在原審
    調查中，有供承過伊有冒標林麗玉、楊秀琴、魏淑貞、謝宇昌四人會款云云之自
    白，惟因按刑事被告之自白內容，並不能夠作為判罪定刑之唯一依據，而且經查
    本件被告壬○○先後於原審調查審理中之自白內容，前後不一，互相有矛盾，顯
    存在有瑕疵。又因參酌被告壬○○於原審審理中陳稱：伊當時在檢察官偵查中，
    之所以會供稱伊未曾有受謝宇昌之授權，即擅自冒標謝宇昌之二會會款使用，是
    因為怕會員去找謝宇昌要死會的錢等語之情形，顯見本件被告壬○○前為上揭不
    利於己之自白內容，尚有瑕疵存在，故尚不能僅據被告壬○○上揭有瑕疵之自白
    內容，即遽採為不利於被告二人之犯罪論證資料。此外，復查無其他積極證據，
    足資證明被告二人確有此部分之犯行，此部分仍屬尚不能證明被告二人犯罪。
三、至於原審判決犯罪事實欄雖認定該被告二人有下列犯行：即壬○○與卯○○（原
    名詹馥榕）係夫妻，原共同在台北市○○○路○段二一七巷三弄一號開設「上軒
    國際實業有限公司」，經營珠寶之買賣生意。詎料壬○○與卯○○二人因經營上
    開珠寶店生意不善而陷於週轉不靈困境，二人為應付週轉需要，竟共同基於意圖
    為自己不法所有之概括犯意聯絡，由卯○○出名籌組互助會一組，期間自民國八
    十六年六月十五日起，至八十八年九月十五日止，連會首共二十九會，每會每月
    會金新台幣（下同）五萬元，採內標制，開標日為每月十五日於上址投開標，而
    邀集辛○○、癸○○、寅○○、丑○○、子○○、辰○○、丙○○、庚○○及乙○○等人參加，使辛○○、癸○○、寅○○、丑○○、子○○、辰○○、丙○○
    、庚○○及乙○○等人均陷於錯誤，以為屆時會款真得以如期收回，而先後分別
    多次繳交互助會款給壬○○、卯○○二人收取，壬○○、卯○○二人則於收得上
    開會員所繳付之各期會款後，即挪移為供自己週轉所花用，迨至於八十七年九月
    十五日，因上開會員中有乙○○已標得會款，壬○○、卯○○二人所籌組之上開
    民間互助會，即因已經無可續為週轉，遂開立支票給乙○○收執，以代替會員乙○○應得會款之清償，惟經乙○○屆期提示後，支票卻已不獲兌現，而壬○○與
    卯○○二人於上址所開設之「上軒國際實業有限公司」珠寶店門亦已深鎖，壬○○與卯○○二人均已逃匿無蹤，且不知去向等情，而論處被告二人共同詐欺罪刑
    。惟查被告二人始終否認召集互助會之初即蓄意施詐，辯稱：如有詐欺不會共二
    十九會，已標到第十六會才倒會云云。矧本案公訴人並未起訴被告等召集互助之
    初即蓄意詐取會員會款，而係起訴被告二人共同冒名詐標會款使用而犯罪，且本
    互助會共二十九會，開標十四次均無欠得標人會款情事，因此每次開標，被告等
    自無詐取活會會員所交會款情事，而是將所收會款交付得標人。矧被告二人共同
    冒名詐標會款罪嫌部分，不能證明其犯罪，已詳前述，故被告二人此部分詐欺罪
    嫌亦屬不能證明其犯罪。
四、綜上所述，被告卯○○上訴否認犯罪為有理由，應將原判決該被告部分撤銷，改
    諭知該被告無罪。至於被告壬○○此不能證明犯罪部分，因公訴人認與前開論罪
    部分有裁判上一罪之關係，爰不另為無罪之諭知。
丙、據上論斷，應依刑事訴訟法第三百六十九條第一項前段、第三百六十四條、第二
    百九十九條第一項前段、第三百零一條第一項，刑法第五十六條、第三百三十九
    條第一項，罰金罰鍰提高標準條例第一條前段，判決如主文。
本案經檢察官劉永清到庭執行職務。
中    華    民    國    九  十    年       二       月     十    三     日
                          臺灣高等法院刑事第八庭
                              審判長法  官  蔡  秀  雄
                                    法  官  楊  炳  禎
          法  官  沈  宜  生
右正本證明與原本無異。
檢察官如不服本判決應於收受送達後十日內向本院提出上訴書狀，其未敘述上訴之理
由者並得於提起上訴後十日內向本院補提理由書（均須按他造當事人之人數附繕本）
。
被告不得上訴。
                                    書記官  詹  麗  珠
中    華    民    國    九  十    年       二       月     十    五     日
附錄：本案論罪科刑法條全文
刑法第三百三十九條第一項
意圖為自己或第三人不法之所有，以詐術使人將本人或第三人之物交付者，處五年以
下有期徒刑、拘役或科或併科一千元以下罰金。
以前項方法得財產上不法之利益或使第三人得之者亦同。
前二項之未遂犯罰之。


司法院資訊處製作；財團法人民間司法改革基金會備份。
